【裁判字號】    98,上訴,2139
【裁判日期】    980715
【裁判案由】    強盜
【裁判全文】
臺灣高等法院刑事判決                98年度上訴字第2139號
上  訴  人  臺灣臺北地方法院檢察署檢察官
被      告  乙○○
選任辯護人  黃達元律師
上列上訴人因被告強盜案件，不服臺灣臺北地方法院98年度訴字
第235號，中華民國98年3月31日第一審判決（起訴案號：臺灣臺
北地方法院檢察署98年度偵字第3364號），提起上訴，本院判決
如下：
    主  文
上訴駁回。
    理  由
一、公訴意旨略以：被告乙○○意圖為自己不法之所有，於98年
    1月29日凌晨3時30分許，深夜攀爬進入告訴人甲○○位於臺
    北市○○區○○街128巷3號1樓住處（侵入住宅未據告訴）
    ，於翻搜物品之際，為告訴人發現，被告為脫免逮捕而與告
    訴人發生扭打，並隨即逃離現場，告訴人因而受有左上臂撕
    裂傷5.2X 2.0公分及雙手多處表淺撕裂傷之傷害（傷害部分
    因告訴人撤回告訴，業經原審判決公訴不受理確定）。嗣於
    同日凌晨4時40分許，為警在臺北市○○區○○街185巷遼寧
    公園內查獲，並於被告所有之車牌號碼0005-TJ號自小客車
    上，查扣作案所用之手套及布鞋等物。經公訴人於原審當庭
    更正，認被告涉犯刑法第330條、第329條之加重準強盜罪嫌
    云云。
二、按犯罪事實應依證據認定之，無證據不得推定其犯罪事實；
    又不能證明被告犯罪者，應諭知無罪之判決，刑事訴訟法第
    154條第2項、第301條第1項分別定有明文。而所謂認定犯罪
    事實之證據，係指足以認定被告確有犯罪行為之積極證據而
    言，該項證據須適合於被告犯罪事實之認定，始得採為斷罪
    資料，又苟未能發現相當證據或證據不足以證明，自不能以
    推測或擬制之方法，以為裁判基礎，故被告否認犯罪事實所
    持之辯解，縱屬不能成立，仍非有積極之證據足以證明其犯
    罪行為，不能遽為有罪之認定（最高法院29年上字第3105號
    、40年台上字第86號及30年上字第1831號判例自明）。另刑
    法上加重準強盜罪，以竊盜或搶奪，具有刑法第321條第1項
    各款情形之一，因防護贓物、脫免逮捕或湮滅罪證，而當場
    施以強暴脅迫者，為其構成要件，而所謂竊盜，固兼具竊盜
    既遂及竊盜未遂之情形，縱已著手實行刑法第321條第1項各
    款加重條件之行為，惟尚未著手實施竊盜行為，仍難謂之竊
    盜，則縱因防護贓物、脫免逮捕或湮滅罪證，而當場施以強
    暴脅迫者，因尚未著手實施竊盜或搶奪行為，仍不得以上開
    準強盜罪相繩（最高法院74年度台上字第5623號判例參照）
    。再刑法第329條之準強盜罪，旨在以刑罰之手段，保障人
    民之身體自由、人身安全及財產權，免受他人非法之侵害。
    立法者就竊盜或搶奪而當場施以強暴、脅迫者，僅列舉防護
    贓物、脫免逮捕或湮滅罪證三種經常導致強暴、脅迫行為之
    具體事由，係選擇對身體自由與人身安全較為危險之情形，
    視為與強盜行為相同，而予以重罰。擬制為強盜行為之準強
    盜罪構成要件行為，雖未如刑法第328條強盜罪之規定，將
    實施強暴、脅迫所導致被害人或第三人不能抗拒之要件予以
    明文規定，惟必於竊盜或搶奪之際，當場實施之強暴、脅迫
    行為，已達使人難以抗拒之程度，其行為之客觀不法，方與
    強盜行為之客觀不法相當，而得與強盜罪同其法定刑，司法
    院釋字第630號解釋闡述甚明（最高法院96 年度台上字第
    5331號判決參照）。從而，上開加重準強盜罪，必須行為人
    著手實施竊盜行為後，為防護贓物、脫免逮捕或湮滅罪證，
    而施強暴、脅迫導致被害人或第三人不能抗拒為要件，縱行
    為人係以行竊為目的而為脫免逮捕之不法腕力行為，若無積
    極證據證明行為人已著手於竊盜行為之實行，即無從成立該
    罪，核先敘明。
三、公訴意旨認被告涉犯加重準強盜罪嫌部分，無非係以 (一)
    被告自白；(二)告訴人之指訴；(三)告訴人之財團法人基督
    復臨安息日會臺安醫院（以下簡稱臺安醫院）診斷證明書影
    本及受傷照片，及 (四)扣案之被告作案使用之白布鞋、手
    套等物品資為佐證。訊之被告固不否認有於上揭時地，前往
    告訴人之家中欲行竊之事實，惟以言詞及辯護人具狀辯稱：
    當日基於竊盜之意圖從三樓陽台侵入告訴人屋內後，旋即為
    告訴人所發現，雙方進而發生扭打，但並沒有翻箱倒櫃，故
    尚未著手於竊盜行為，與準強盜罪之構成要件不符，起訴書
    認定被告有「翻搜物品」之行為，並無證據證明，應為無罪
    諭知等語。
四、訊據被告固坦承係以行竊之目的而侵入告訴人家中之事實，
    且有被告所有欲供行竊使用之沾血手套一雙，散落在告訴人
    家中，以及白布鞋等物遭警方查扣供參（沾血手套照片見偵
    查卷第33頁）；被告侵入告訴人家中並未竊得任何財物，亦
    據告訴人於警詢中指訴明確（偵查卷第12頁）。另就告訴人
    因本案受有左上臂撕裂傷5.2X 2.0公分及雙手多處表淺撕裂
    傷之傷害一節，有卷附臺安醫院診斷證明書影本一紙為證（
    偵查卷第38頁），惟被告是否因告訴人受傷，即構成公訴人
    所起訴並更正之加重準強盜罪嫌，尚須判斷被告於本案是否
    已著手於竊盜之犯行，以及被告是否因脫免逮捕而對告訴人
    當場實施之強暴、脅迫行為，已達使人難以抗拒之程度。經
    查：
(一)就被告是否著手竊盜部分：
    被告於第2 次警詢中供稱：當日是臨時起意攀爬窗戶，利用
    告訴人住家頂樓鋁門窗未上鎖的機會攀爬進入，但並沒有偷
    到東西等語（偵查卷第9 頁）。另被告於偵查中供稱：當天
    半夜2 點多從臺北市○○路○路要回家，路過家附近告訴人
    的家，臨時起意翻牆進入偷東西，我有帶手套，穿白布鞋，
    我車子是停在我家附近，爬牆到告訴人家3 樓進入，再從內
    部走樓梯到1 樓，到1 樓就碰到屋主就打起來了等語（偵查
    卷第55頁）。其於原審亦供稱：我是從後面爬牆壁進去三樓
    陽台，進去後我沒有進入3樓房間，3樓房間門是關的且燈是
    暗的，因我心裡想先確認是否有人，所以我就從3樓往2樓的
    樓梯方向走，打開2樓的門，再往1樓走。我沒有進去看2樓
    ，因2樓有燈光，我不敢進去。我想要確定屋內是否有人，
    所以往1樓走，後來到1樓的時候主人即告訴人就出來了等語
    （原審卷第45頁）；核與證人即告訴人於原審審理中具結證
    稱：我們家總共有2層樓，另外還有頂樓加蓋，共3層，我當
    時在1樓的浴室要洗澡，聽到有3樓與2樓樓梯間開門的撞擊
    聲。我發現後就去2樓查看，發現有陌生人就是被告。第一
    眼看到被告在1、2樓之間的樓梯，被告從2樓要下1樓的樓梯
    ，之後我看到被告，被告也有看到我，被告就往頂樓的方向
    逃。因為我剛聽到3樓要進2樓那道門的聲音沒多久，我就發
    現被告了，在2樓並沒有發現物品被翻動的情形，也沒有看
    到被告手上有拿東西等語（原審卷第41、43至44頁）之情節
    大致相符。是被告當日爬牆進入告訴人家3樓陽台後，因欲
    確認是否有人在家，隨即開門從樓梯下2樓，此時開門聲即
    已驚動在1樓浴室內之告訴人，被告沿3樓樓梯徒步下2樓經
    過2樓時，見2樓房間有亮燈，故不敢貿然進入，而欲沿2 樓
    樓梯徒步下1樓至1樓查探是否有人在家時，旋即遭告訴人發
    覺等事實，應堪認定。再者，依告訴人上開證述，當日家中
    並無任何物品遭翻動的情形，且立即發現被告而追躡之，顯
    然被告雖侵入告訴人家中欲行竊，但尚未達於著手搜尋財物
    之程度，並不構成竊盜未遂，是被告雖已實施刑法第321 條
    第1項第1款、第2款於夜間翻牆侵入住宅之加重條件，然依
    照上開最高法院有實質裁判拘束力之判例見解，因被告尚未
    著手實施竊盜行為，仍不得以準強盜罪相繩。此外，公訴人
    並未提出其他積極證據，證明被告確已為著手竊盜之行為，
    自不得以推測或擬制之方式遽以認定之。至於被告雖涉犯刑
    法第306條之侵入住宅罪嫌，因刑法第308條規定該罪需告訴
    乃論，然告訴人未提告訴，故無從審究之，亦併敘明。
(二)就被告因脫免逮捕而對告訴人當場實施之強暴、脅迫行為，
    是否已達使人難以抗拒之程度部分：
  1.被告於偵查中供稱：進入告訴人家中到1 樓就碰到屋主，就
    打起來了，我跟他說放我走，對方說你走了也沒用，警察一
    定會找到我，我說走一步算一步，我就從他們家大門走了等
    語（偵查卷第55頁）。而針對告訴人與被告間發生肢體衝突
    部分，依照證人即告訴人於原審具結稱可區分為3次衝突，
    就第1次衝突係指：發現被告後，被告就往頂樓的方向逃，
    我在3樓追到被告後發生扭打。被告要往三樓圍欄外逃，我
    把被告抱住，我用雙手抱住被告的胸腹之間。之後被告掙扎
    對我用拳、腳攻擊，約經過五分鐘，我把被告制伏等語（原
    審卷第41至42頁），則就此第1次衝突部分，被告既於短時
    間內即為告訴人制伏，自難謂已達使人難以抗拒之程度，堪
    以認定。
  2.之後被告與告訴人發生之衝突，依照證人即告訴人結證稱：
    第2 次是我把被告押下來1 樓，要打家裡的電話報警時，被
    告有掙脫，往樓上逃，在2 樓處我追上被告，發生扭打，過
    程中被告撞到玻璃，使玻璃破掉，造成我割傷流血。被告有
    掙脫，往3 樓跑，一樣有對我拳打腳踢。在3 樓的時候一樣
    在圍欄那裡被告被我抓下來，發生第3 次比較激烈的衝突，
    被告拿放置在旁邊的掃把攻擊我，一支是木頭的另一支是金
    屬的，被告用掃把握柄揮擊我，打到我手臂的部份。最後二
    支都斷了。我手上一開始沒有拿工具，但後來有拿斷掉的掃
    把來防衛。當時我沒有特別的感覺，不會覺得害怕，可能是
    因為我的體格算是還好，覺得有一搏的機會。這段衝突約發
    生十幾分鐘，我有受傷。主要是手有皮肉傷外，還有左臂有
    割傷。瘀傷看不太出來，我無法確認。後來警察就來了，警
    察按電鈴我有聽到，但我在3 樓那裡對警察的呼叫聲，警察
    聽不到我的聲音。後來我就用道德勸說被告，被告一開始是
    僵持，最後被告願意配合，跟著我下來到1 樓的時候，警察
    已經走了。因我左臂的割傷傷口還蠻大的，且2 、3 樓的血
    跡也蠻多的，評估自己傷勢後，覺得繼續耗也不是辦法，所
    以我就開門讓被告出去後，我再打電話給警察等語。顯然，
    被告與告訴人在歷經第2 、3 次扭打衝突後，最後仍為告訴
    人所制伏，然因告訴人衡量自己受傷流血，以及警方業已離
    去等情，而開門讓被告自行離去等事實，洵足認定，故而可
    知，雙方第3 次衝突雖較為激烈，但並未使告訴人有無法抗
    拒之感覺。則就被告所實施為脫免逮捕之行為，依照上開最
    高法院之近期見解所謂「是否已達使人難以抗拒之程度，而
    與強盜行為之客觀不法相當」之情形，尚非無疑。至於公訴
    人所舉之卷附受傷照片共3 張（偵查卷第24至26頁），應為
    被告自己之受傷照片，上開證據自難用以證明告訴人受傷之
    情形，亦併敘明。
五、綜上所述，被告雖以行竊之目的而侵入告訴人家中，然公訴
    人未能提出積極證據證明被告已為著手搜尋財物之行為，且
    就被告脫免逮捕所實施之行為，亦存有不法腕力程度上之懷
    疑，依罪疑惟輕之原則，自應為有利於被告之認定，要難僅
    以推測或擬制之方法，遽以加重準強盜罪相繩。本件既不能
    證明被告涉有公訴人所指之犯行，原審依法為被告無罪之諭
    知，尚無違誤。公訴人上訴意旨略以：「（一）原判決諭知
    被告乙○○無罪，無非係以被告所為尚未著手實施竊盜行為
    ，且其雖有與告訴人甲○○發生衝突，但尚未達使人難以抗
    拒之程度資為論據。惟按竊盜行為之著手，係以已否開始財
    物之搜尋為要件，最高法院著有85年度台非字第116號判決
    可供參照；又侵入竊盜究以何時為著手起算時點，依一般社
    會觀念，咸認行為人以竊盜為目的，而侵入他人住宅，搜尋
    財物時，即應認與竊盜之著手行為相當，上訴人在其主觀上
    既以竊盜為目的侵入廖○聰住處，並已進入廖某臥房，留滯
    時間有數分鐘之久，用眼睛搜尋財物，縱其所欲物色之財物
    尚未將之移入自己支配管領之下，惟從客觀上已足認其行為
    係與侵犯他人財物之行為有關，且屬具有一貫接連性之密接
    行為，顯然已著手於竊盜行為之實行，自應成立刑法第三百
    二十一條第二項、第一項第一款於夜間侵入住宅竊盜罪之未
    遂犯，最高法院亦著有84年度台上字第4341號判決可供參考
    。（二）被告因著手實行竊盜，於搜索財物之際，因被證人
    即告訴人發覺而未遂，竟未脫免逮捕而與證人即告訴人發生
    3次衝突，其間被告不僅消極逃跑，亦積極攻擊證人即告訴
    人，並與之發生扭打，甚且用拳、腳猛烈攻擊證人即告訴人
    ，甚且持掃把作為武器揮擊證人即告訴人，最後一次衝突甚
    且長達十幾分鐘，最後造成證人即告訴人受有多處瘀傷、流
    血之傷害。可見被告當時主動、猛烈攻擊證人即告訴人，實
    已使證人即告訴人難以抵抗，而事實上證人即告訴人就是在
    歷經上述3次激烈抵抗後，評估自己左臂的割傷傷口很大、
    已經流血甚多，已經體力不繼，才不及等警察再次趕到現場
    ，而眼睜睜地開門任由被告逃離。衡之常情，以上述被告激
    烈、主動積極地攻擊證人即告訴人、並造成其多處受傷、流
    血甚多，顯然被告脫免逮捕之攻擊行為，已使證人即告訴人
    難以抵抗。證人即告訴人固然陳稱：當時我沒有特別的感覺
    ，不會覺得害怕，可能是因為我的體格算是還好，覺得有一
    搏的機會等語，但那是證人即告訴人在家中突然與侵入住宅
    的竊賊遭遇，出於防衛身家財產安全，不得已必須與被告拼
    命一搏之英勇氣概。原審執其所言，認為被告前開激烈攻擊
    行為未使證人即告訴人有無法抗拒之感，故被告所為並不該
    當於刑法第329條準強盜罪之構成要件，其認定事實尚有悖
    於經驗法則之違法，恐亦與一般國民法律情感大相逕庭。（
    三）綜據上述，被告於夜間侵入告訴人住宅，已經開始搜索
    財物著手竊盜行為之實行，因告訴人發覺而不遂，為脫免逮
    捕而當場對告訴人施以強暴，其主動攻擊告訴人，並持掃把
    做為武器，造成告訴人多處傷害，其激烈程度已至使告訴人
    難以抗拒，故被告所為實已該當刑法第329條、第330條第2
    項之加重準強盜未遂罪」云云。惟此「以眼睛進行搜索」、
    是否即為竊盜之著手？按以所謂「著手」，係指犯人對於構
    成犯罪之事實開始實行而言，被告即使有以眼睛進行搜索之
    情，惟其客觀上身體並無任何舉動進行與屋內物品之接觸，
    難認客觀上被告已有「開始實行」之著手要件。再者，依告
    訴人證述，當日家中並無任何物品遭翻動的情形，且立即發
    現被告而追躡之，顯然被告雖侵入告訴人家中欲行竊，但尚
    未達於著手搜尋財物之程度，無從認定被告已有「著手」竊
    盜之行為。又被告雖與告訴人歷經3次扭打衝突，但先後均
    為告訴人所制伏，其並未使告訴人達難以抗拒之程度，業經
    原審詳述其理由，而本院觀諸檢察官上訴意旨，要係就原審
    按卷內證據資料依職權裁量之事項反覆爭執，經核原審判決
    並無違反經驗、論理法則，其上訴核無理由，應予駁回。
據上論斷，應依刑事訴訟法第368條，判決如主文。
本案經檢察官鄭龍照到庭執行職務。
中    華    民    國    98    年     7    月    15    日
                  刑事第一庭審判長法  官  葉騰瑞
                                  法  官  王炳梁
                                  法  官  莊明彰
以上正本證明與原本無異。
檢察官如不服本判決，應於收受送達後10日內向本院提出上訴書
狀，其未敘述上訴之理由者並得於提起上訴後10日內向本院補提
理由書（均須按他造當事人之人數附繕本）「切勿逕送上級法院
」。
                                  書記官  吳金來
中    華    民    國    98    年     7    月    15    日


司法院資訊處製作；財團法人民間司法改革基金會備份。
